【裁判字號】    98,易,967
【裁判日期】    990318
【裁判案由】    重利
【裁判全文】
臺灣屏東地方法院刑事判決               98年度易字第967號
公  訴  人  臺灣屏東地方法院檢察署檢察官
被      告  甲○○
上列被告因重利案件，經檢察官提起公訴（98年度偵字第3942號
），本院判決如下：
    主  文
甲○○犯重利罪，共罪，各處有期徒刑貳月，如易科罰金，均
以新台幣壹仟元折算壹日，扣案如附表所示之物沒收之。應執行
有期徒刑伍月，如易科罰金，以新臺幣壹仟元折算壹日，扣案如
附表所示之物沒收之。
    事  實
一、甲○○基於以貸款予急需借貸金錢之人，以收取與原本顯不
    相當重利之犯意，而以己有門號為0000000000號之行動電話
    為聯絡工具，為下列行為：
（一）戊○○因需款孔急，經友人介紹，以電話撥撥打甲○○之
      0000000000號行動電話向其借款新台幣（下同）3 萬元，
      甲○○於民國98年4 月初某日在屏東縣屏東市○○路某全
      家超商前，扣除利息6 千元，僅交付2 萬4 千元予戊○○
      ，並約定由戊○○每日還款1 千元，於1 個月內還清（即
      以1 月為1 期，每期利息6 千元，其月利率20% ，年利率
      達240%），由戊○○開立面額6 萬元之本票1 紙並提供身
      分證正本供為借款之擔保，而取得與原本顯不相當之重利
      。嗣戊○○還清借款，甲○○已將身分證及本票歸還。
（二）趁丁○○以電話與其0000000000號行動電話連絡亟需借款
      之際，於98年4 月14日17時許，在屏東縣鹽埔鄉○○村○○路某處借款3 萬元與丁○○，先扣除利息6 千元，僅交
      付2 萬4 千元與丁○○，亦約定每日還款1 千元，於1 個
      月內還清（即利率同前），並由丁○○開立面額6 萬元之
      本票1 紙並提供汽車駕照及健保卡身分證正本供為借款之
      擔保，而取得與原本顯不相當之重利。
（三）趁丙○○亟需用款之際，於98年5 月17日在屏東縣屏東市
      ○○○路208 巷11號借款3 萬元，亦事先扣除利息6 千元
      ，實際僅交付2 萬4 千元予丙○○，並約定由丙○○每日
      還款1 千元，於1 個月內還清（利率同前），並由丙○○
      提供其子蕭家旻所開立之面額7 萬元、6 萬元本票2 紙，
      及丙○○、蕭家旻之身分證正本予甲○○供作借款之擔保
      ，而取得與原本顯不相當之重利。
二、案經屏東縣政府警察局移送臺灣屏東地方法院檢察署檢察官
    偵查起訴。
    理  由
一、證據能力：
（一）本件被告甲○○所為不利於己之陳述，並無出於強暴、脅
      迫、利誘、詐欺、疲勞訊問、違法羈押或其他不正之方法
      ，亦非違反法定障礙事由經過期間不得訊問或告知義務之
      規定而為，依刑事訴訟法第156 條第1 項、第158 條之2
      規定，應認其有證據能力。
（二）被告以外之人於偵查中向檢察官所為之陳述，除顯有不可
      信之情況者外，得為證據，同法第159 條之1 定有明文。
      查證人丙○○、丁○○於偵查中所為之陳述，業經具結，
      且查無顯不可信之情形，自得為證據。
（三）被告以外之人於審判外之陳述，雖不符刑事訴訟法第159
      條之1 至第159 條之4 之規定，而經當事人於審判程序同
      意作為證據，法院審酌該言詞陳述或書面陳述作成時之情
      況，認為適當者，亦得為證據；當事人、代理人或辯護人
      於法院調查證據時，知有第159 條第1 項不得為證據之情
      形，而未於言詞辯論終結前聲明異議者，視為有前項之同
      意，同法第159 條之5 亦有明文。本件被告對於戊○○於
      警詢之陳述，同意作為證據，且迄於言詞辯論終結前，均
      未主張有刑事訴訟法第159 條第1 項不得為證據之情形，
      且經本院審酌後，認無不適當之情形，應認戊○○於警詢
      之陳述有證據能力。
二、訊據被告固坦承有借錢與丙○○、丁○○及戊○○等人，並
    收受渠等簽立之本票，惟矢口否認有何重利犯行，辯稱：伊
    借錢給丙○○、丁○○及戊○○等人均無約定、也無預扣利
    息，借丙○○錢時，有請丙○○一個月後多少還些本金並收
    6 萬元本票1 張，之後丙○○開1 張7 萬元本票欲再借錢，
    伊就不借，而丁○○則是分次還款，每次還1 、2 萬元，至
    於戊○○已經還清借款，伊已將本票還戊○○云云。經查：
（一）證人戊○○於警詢時證稱：伊因急需用錢而於98年4 月初
      向被告借3 萬元，實拿2 萬4 千元，扣月息6 千元，並以
      身分證作抵押，且簽立6 萬元本票1 張，之後伊將借款還
      清，被告即將身分證及本票還伊，伊是用電話與被告之00
      00000000號行動電話聯絡後，約在屏東縣屏東市○○路某
      家全家便利商店前借款的等語明確（見偵卷第36至38頁）
      ；證人丁○○於偵查中結證稱：伊於98年4 月14日中午打
      電話問綽號「OK」友人，問有無朋友可借錢給伊，當天下
      午5 點就在屏東縣鹽埔鄉○○村○○路上向被告借3 萬元
      ，預扣利息6 千，實拿2 萬4 千元，伊簽立6 萬元本票並
      提供駕照、健保卡做擔保，之後每天還1 千元，於98年5
      月中旬還完，被告尚未將證件、本票還伊即為警查獲，就
      伊所知尚有戊○○向被告借款等語明確（見偵卷第55、56
      頁）；證人丙○○於偵查中結證：伊不認識被告，只認識
      被告母親，被告母親無法借錢給伊，說被告可借錢，所以
      於98年5 月17日向被告借3 萬元，實拿2 萬4 千元，先扣
      6 千元，有簽2 張本票13萬元，被告叫伊1 個月內還清，
      1 天還1 千元，現只差5 千元就還清了等語明確（見偵卷
      第19頁）。此外，並有丙○○及其子蕭家旻身分證、許鴻
      章之駕照、健保卡經被害人領回之贓物認領保管單2 紙、
      蕭家旻簽立之本票2 紙、丁○○簽立之本票1 紙、丁○○
      、蕭家旻書立之保管現金切結書各1 紙在卷可佐，足見證
      人戊○○、丁○○、丙○○上開所證，並非虛構，應堪信
      實。
（二）被告雖以上揭情詞置辯，並舉證人即其母乙○○為證，查
      證人乙○○於本院審理時固證稱：丙○○係伊朋友，曾向
      伊借款，伊沒有錢可借，就跟丙○○說會幫忙向被告講，
      後來被告有借錢給丙○○，第一次是借3 萬元，但尚未還
      清，丙○○就借第二次，伊不知第二次借多少等語，然亦
      證稱：伊不知有無收利息，伊看見被告第一次拿錢給丙○○，但不知多少錢，第二次就沒看見，伊受丙○○託每次
      將8 、9 百元或1 千元拿給被告，不知道丙○○是否已全
      數還清等語明確（見本院卷第25至27頁），可知證人乙○○亦不知被告實拿多少錢借給丙○○、有無約定利息，即
      不足證明被告實際交付丙○○3 萬元借款而未預扣利息，
      證人乙○○所述，亦難為有利於被告之認定。
（三）再者，丙○○與丁○○、戊○○間並不認識，並無勾串之
      可能，然渠等所證述之有關被告預扣利息、借款利率之情
      節部分互核相符，而被告亦自承伊與丙○○、丁○○、戊○○間並無仇恨（見警卷第6 頁），且戊○○業已清償借
      款，更無設詞誣告被告之動機，益徵上開證人證詞之可信
      。而被告與上開證人均不熟識，應無信賴基礎，衡情被告
      實無干冒無法回收借款之風險，將金錢無息貸與他人之可
      能。是被告上開所辯有違常情，為卸責之詞，不足採信。
（四）按所謂取得與原本顯不相當之重利，係指就原本利率、時
      期核算及參酌當地之經濟狀況，較之一般債務之利息，顯
      有特殊之超額者而言，最高法院著有27年上字第520 號判
      例可供參照；又按民間高利借貸每有於借貸之初支付本金
      時，先扣除利息者，則應認貸款之人已取得利息（最高法
      院82年度臺上字第5834號判決意旨參照）。本件3 名借款
      人向被告各借款3 萬時，均預扣利息6 千元，且約定30天
      還清3 萬元，依此換算年利率已達240 ％（計算式：6 千
      元×123 萬元×100 ％=240％）。綜上所述，本件事證
      明確，被告犯行堪以認定，應予依法論科。
三、核被告所為，係犯刑法第344 條重利罪。被告所犯各次犯行
    之時間、地點、對象均不同，且各次借款均係借用人與之聯
    繫後，始知該人有借款急需，進而趁機收取重利，顯係基於
    各別犯意所為，應予分論併罰。爰審酌被告正值青壯，不思
    循正途賺取金錢，竟利用他人經濟困頓之際，貸放金錢收取
    重利牟利，雖使被害人一時之週轉困境獲得紓解，然實則使
    被害人陷入沉重利息之還款夢魘，兼衡其犯罪之動機、目的
    ，智識程度（高中畢業），未使用不法手段催收債款等一切
    情狀，分別量處如主文所示之刑，並定其應執行之刑及諭知
    易科罰金之折算標準。末查扣案如附表之0000000000號行動
    電話乃被告所有，並據以向被害人聯絡還款事宜之物，業經
    被告供明在卷（見本院卷第37頁），應依刑法第38條第1 項
    第2 款沒收之。至另扣案之0000000000號行動電話1 支、現
    金10萬4 千元，無證據足資認定與本案被告所為犯罪有何直
    接關連；蕭家旻簽立之本票2 紙、丁○○簽立之本票1 紙，
    分別係被告貸款予丙○○、丁○○時，由各該借用人所簽發
    作為債權及擔保證明之物，此等本票性質上僅係暫交被告以
    供質押，並非被告所有；筆記簿1 本屬證物性質，非專供本
    案犯罪所用之物，復非違禁物，衡酌一般社會通念，亦無沒
    收之必要，爰均不對上開物品諭知沒收，附此敘明。
據上論斷，應依刑事訴訟法第284 條之1 、第299 條第1 項前段
，刑法第344 條、第51條第5 款、第41條第1 項前段、第38條第
1 項第2 款，刑法施行法第1 條之1 第1 項、第2 項前段，判決
如主文。
本案經檢察官曾士哲到庭執行職務。
中    華    民    國    99    年    3     月    18    日
                  刑事第四庭    法  官  蔡玉雪
附表：（沒收之物）
門號0000000000號之行動電話（內含SIM卡1張）1支。
以上正本證明與原本無異。
如不服本判決應於收受判決後10日內向本院提出上訴書狀，並應
敘述具體理由；其未敘述上訴理由者，應於上訴期間屆滿後20日
內向本院補提理由書（均須按他造當事人之人數附繕本）「切勿
逕送上級法院」。
中    華    民    國    99    年    3     月    18    日
                                書記官  許倬維
附錄論罪科刑法條全文：
中華民國刑法第344條
乘他人急迫、輕率或無經驗貸以金錢或其他物品，而取得與原本
顯不相當之重利者，處1年以下有期徒刑、拘役或科或併科1千元
以下罰金。

司法院資訊處製作；財團法人民間司法改革基金會備份。
